臺灣高等法院民事判決
109年度重上字第495號
上訴人即附  
帶被上訴人  桃園市私立劍橋幼兒園

兼
法定代理人  李堃弘（即李正雄之承受訴訟人暨其他繼承人承當
            訴訟人）
共      同
訴訟代理人  陳永來律師
            魏雯祈律師
            吳佳真律師
被上訴人即  
附帶上訴人  桃園市桃園區小檜溪暨埔子自辦市地重劃區重劃會

法定代理人  吳寶田  
訴訟代理人  高亘瑩律師
            繆璁律師  
上列當事人間請求給付補償金事件，兩造各自對於中華民國109
年4月30日臺灣桃園地方法院107年度重訴字第239號第一審判決
提起上訴、附帶上訴，上訴人即附帶被上訴人桃園市私立劍橋幼
兒園並為訴之追加，本院於111年7月5日言詞辯論終結，判決如
下：
    主      文
上訴駁回。
原判決關於命被上訴人為給付，及該部分假執行之宣告，暨訴訟
費用之裁判均廢棄。
上開廢棄部分，上訴人在第一審之訴及假執行之聲請均駁回。
追加之訴及其假執行之聲請均駁回。
第一審、第二審及追加之訴訴訟費用，均由上訴人負擔。
    事實及理由
壹、程序事項
    按在第二審為訴之追加，非經他造同意，不得為之，但請求
    之基礎事實同一者，不在此限，民事訴訟法第446條第1項、
    第255條第1項第2款定有明文。本件上訴人桃園市私立劍橋
    幼兒園（下稱劍橋幼兒園）起訴聲明請求被上訴人給付伊營
    業損失補償費新臺幣（下同）1,018萬4,540元，因漏未加計
    雜項工作物中遊樂設施補償費230萬元，爰於第二審追加此
    部分之請求，核其追加之訴與原訴為同一基礎事實，於法即
    無不合，應予准許。
貳、實體事項
一、上訴人主張：緣上訴人李堃弘之被繼承人李正雄在其所有坐
    落桃園市○○區○○○段000○000○000地號等3筆土地（下合稱系
    爭土地）上，興建地下一層、地上三層之一棟2戶建物（門
    牌號碼為桃園市○○區○○路○段000號、160號，下合稱系爭建
    物），以供上訴人劍橋幼兒園經營使用。嗣李正雄與劍橋幼
    兒園於104年間均參與「桃園市桃園區小檜溪暨埔子自辦市
    地重劃」，被上訴人依「獎勵土地所有權人辦理市第重劃辦
    法」（下稱市地重劃辦法）第31條第1項、105年6月21日廢
    止前桃園縣興辦公共設施拆遷建築改良物補償自治條例（下
    稱拆遷補償條例）第13條、土地徵收條例第33條、「土地及
    土地改良物徵收營業損失補償基準」（下稱營業損失補償基
    準）規定，本應按劍橋幼兒園園舍建物使用執照所列面積共
    7393.013平方公尺，給付劍橋幼兒園營業損失補償費499萬4
    ,880元，竟僅給付133萬2,540元後，尚未給付所餘營業損失
    補償費366萬2,340元；且就劍橋幼兒園所有營業爐竈231萬2
    ,200元、遊樂設施230萬元、廣告看板100萬4,000元、中央
    空氣調節設備320萬6,000元等附合於系爭建物之雜項工作物
    （下合稱系爭雜項工作物），亦未按重建價格估定後給付劍
    橋幼兒園652萬2,200元之補償費。又系爭建物之消防設備及
    消雷（避雷）設備（下稱系爭消防、消雷設備）為李正雄所
    有，未列入拆遷補償條例所附「附件二：建築物價格評點標
    準表規定」所列項目，而無計入系爭建物主體構造之評點表
    ，自應按重建價格估算補償費，並應依查估補償金額加發5
    成獎助金，共計應給付519萬5,069元予李正雄之繼承人李堃
    弘。經上訴人提出異議後，兩造協調不成，又經桃園市政府
    調處，伊等仍不服調處結果，爰依市地重劃辦法第31條第1
    項（見本院卷二第293-294頁）、土地徵收條例第33條、營
    業損失補償基準第1、3、5、6點之規定，請求被上訴人給付
    劍橋幼兒園營業損失補償費366萬2,340元；另依土地徵收條
    例第31條、拆遷補償條例第4條及建築法第7條之規定，請求
    被上訴人給付劍橋幼兒園系爭雜項工作物補償費652萬2,200
    元；並依拆遷補償條例第6條、第10條、建築法第10條、桃
    園縣建築管理自治條例第31條之規定，請求被上訴人給付李
    堃弘系爭消防、消雷設備補償費及獎助金共519萬5,069元，
    均加計自107年2月23日起算之法定遲延利息（原審就此部分
    判命被上訴人應給付劍橋幼兒園105萬3,560元，及自107年2
    月23日起至清償日止，按週年利率5％計算之利息，駁回劍橋
    幼兒園、李堃弘其餘之訴。兩造各就其敗訴部分提起上訴、
    附帶上訴）。上訴聲明：㈠原判決關於駁回上訴人下列第㈡、
    ㈢項之訴部分廢棄。㈡被上訴人應給付上訴人劍橋幼兒園913
    萬0,980元，及自107年2月23日起至清償日止，按週年利率5
    ％計算之利息。㈢被上訴人應給付上訴人李堃弘519萬5,069元
    ，及自107年2月23日起至清償日止，按週年利率5％計算之利
    息。㈣願供擔保，請准宣告假執行。劍橋幼兒園另依土地徵
    收條例第31條、拆遷補償條例第4條及建築法第7條規定，求
    為命被上訴人給付遊樂設施補償費230萬元，並加計自109年
    7月7日起算之法定遲延利息，而為訴之追加，其追加聲明：
    ㈠被上訴人應給付上訴人劍橋幼兒園230萬元，及自109年7月
    7日起至清償日止，按週年利率5％計算之利息。㈡願供擔保，
    請准宣告假執行。
二、被上訴人則以：關於劍橋幼兒園請求營業損失補償費部分，
    伊已依營業損失補償基準第6點規定，按劍橋幼兒園設立許
    可證書所登記之營業面積1843.74平方公尺（含室內總面積6
    28.74平方公尺及室外活動空間1215平方公尺）計算營業損
    失補償費，並已如數給付完畢；又系爭雜項工作物乃劍橋幼
    兒園獨立之營運設施，應依土地徵收條例第34條第1項第3款
    規定，以遷移費辦理查估補償，伊亦已給付完畢，劍橋幼兒
    園請求依重建價格估定給付營業損失補償費，並無理由。至
    系爭消防、消雷設備，均屬建築物主體構造，業經桃園縣政
    府評點基準表納入計價補償，並已發給自拆獎金，李正雄及
    劍橋幼兒園已領取逾億元之補償費，自不得重複請求補償等
    語，資為抗辯。附帶上訴聲明：㈠原判決關於命被上訴人給
    付部分及該部分假執行之宣告均廢棄；㈡上開廢棄部分，上
    訴人在第一審之訴及假執行之聲請均駁回。
三、李正雄將其於所有系爭土地上興建之系爭建物，提供劍橋幼
    兒園經營使用，並於104年間參與「桃園市桃園區小檜溪暨
    埔子自辦市地重劃」，李正雄、劍橋幼兒園分別已領取被上
    訴人所給付之補償費1億3,437萬8,444元、349萬9,156元等
    事實，為兩造所不爭執，堪信為真正（見本院卷二第416-41
    7頁），上訴人請求被上訴人應再給付補償費，為被上訴人
    以前詞所拒，茲就本件爭點論述如下：
　㈠劍橋幼兒園不得請求被上訴人給付營業損失補償費366萬2,34
    0元。
  ⒈土地徵收條例第33條規定：「土地或土地改良物原供合法營
    業之用，因徵收而致營業停止或營業規模縮小之損失，應給
    予補償。前項補償基準，由中央主管機關定之。」；營業損
    失補償基準第6點：「（第1項）合法營業用土地或土地改良
    物之營業損失，未能依第三點至第五點規定計算者，其營業
    損失按實際徵收部分之營業面積，依下列各款計算補償：..
    .㈢其徵收部分之營業面積在一百五十平方公尺以上者，其超
    過前二款部分每平方公尺發給新臺幣六百六十元，未滿一平
    方公尺，以一平方公尺計算。（第2項）前項營業面積以登
    記或申報營業之土地或土地改良物面積為限，不包括非營業
    用之部分。」。準此，依土地徵收條例第33條請求營業損失
    補償者，應按實際徵收部分之營業面積計算補償費，所謂營
    業面積乃指登記或申報之營業面積而言。
  ⒉稽之劍橋幼兒園設立許可證書載明其登記之營業面積總面積1
    843.74平方公尺（含室內總面積628.74平方公尺及室外活動
    空間總面積1215平方公尺）等情（原審卷一第141頁），為
    兩造所不爭執之事實（見本院卷二第417頁），足認劍橋幼
    兒園設立時所登記之營業面積確為1843.74平方公尺。是以
    ，被上訴人主張應以1843.74平方公尺為計算營業損失補償
    費之營業面積，自屬有據。  
　⒊劍橋幼兒園雖主張應以桃園市政府教育局105年12月8日桃教
    幼字第1050097584號函所載：「貴園登記立案之建築物使用
    執照（F3類）所附平面圖內之合法設施空間皆為幼兒園經營
    範圍」為依據（見原審卷一第55頁），以系爭建物使用執照
    總面積計算應給予之營業損失補償費。然系爭建物使用執照
    所載總面積並非劍橋幼兒園用以營業申報或設立登記之營業
    面積，自核與營業損失補償基準第6點第2項所定義之「經登
    記或申報之營業面積」未合，劍橋幼兒園前開主張，即無足
    取。
　⒋至被上訴人前依105年7月21日桃園市政府教育局桃教幼字第1
    050055199號函（下稱105年7月21日函文）說明增列辦公室
    、保健室、廚房及廁所面積390.94平方公尺，徵收面積為22
    34.68平方公尺，通知劍橋幼兒園應可再領取105萬3,560元
    之營業損失補償費等事實，有被上訴人出具之105年9月14日
    函文在卷可稽（見原審卷一第143-147頁），並為兩造所不
    爭執（見本院卷二第417頁），固堪認為實。然劍橋幼兒園
    係依土地徵收條例第33條規定、營業損失補償基準第6點請
    求被上訴人給付營業損失補償費，其主張自應與該規定之權
    利發生要件事實相符。而土地徵收條例第33條已明訂應依中
    央主管機關所定之補償基準認定補償費，營業損失補償基準
    第6點亦就計算補償費之營業面積明確定義為「經登記或申
    報之營業面積」。依此，「被上訴人曾於105年9月14日發函
    通知劍橋幼兒園得再領取105萬3,560元之營業損失補償費」
    之事實，縱經認定為真實，仍無法據以推認「劍橋幼兒園乃
    以105年7月21日函文所載之2234.68平方公尺辦理登記或申
    報之營業面積」之事實，劍橋幼兒園即無從依此取得土地徵
    收條例第33條之權利。是劍橋幼兒園主張被上訴人依其自認
    之事實，亦應給付105萬3,560元之營業損失補償費予伊，亦
    無足取。
　⒌基上，上訴人依市地重劃辦法第31條第1項、土地徵收條例第
    33條、營業損失補償基準第1、3、5、6點之規定，請求被上
    訴人給付劍橋幼兒園營業損失補償費366萬2,340元，核屬無
    據，不應准許。 
　㈡劍橋幼兒園不得請求被上訴人給付系爭雜項工作物補償費882
    萬2,200元（包含原審請求之652萬2,200元及本院追加請求
    之230萬元）。
　⒈依土地徵收條例第31條規定：「建築改良物之補償費，按徵
    收當時該建築改良物之重建價格估定之。...。建築改良物
    及農作改良物之補償費，由直轄市或縣(市)主管機關會同有
    關機關估定之；其查估基準，由中央主管機關定之。」；拆
    遷補償條例第4條：「雜項工作物以重建價格估定之，重建
    價格之核算以拆除面積乘以重建單價計算，重建單價依建物
    主體構造材料及裝修材料由本府依拆遷當時市價計之。」；
    建築法第7條：「本法所稱雜項工作物，為營業爐、水塔、
    瞭望臺、招牌廣告、樹立廣告、散裝倉、廣播塔、煙囪、圍
    牆、機械遊樂設施、游泳池、地下儲藏庫、建築所需駁崁、
    挖填土石方等工程及建築物興建完成後增設之中央系統空氣
    調節設備、昇降設備、機械停車設備、防空避難設備、污物
    處理設施等。」，本件上訴人請求被上訴人給付系爭雜項工
    作物補償費之請求權基礎，應為土地徵收條例第31條之規定
    ，而拆遷補償條例第4條及建築法第7條僅係關於補償費計算
    及雜項工作物之定義性規定，並非請求權基礎，先予敘明。
    上訴人依土地徵收條例第31條規定，請求被上訴人給付系爭
    雜項工作物之補償費，無非以系爭雜項工作物已附合於系爭
    建物，屬於該條所指之建築改良物為由，請求被上訴人按系
    爭雜項工作物之重建價格給付劍橋幼兒園營業損失補償費。
    然「系爭雜項工作物屬於系爭建物之重要成分」之事實，業
    為被上訴人所否認，上訴人自應就此要件事實存在，負舉證
    責任。
　⒉觀諸桃園市政府工務局106年5月11日會議紀錄表所載：「有
    關本府地政局106年4月13日府地重字第1060084545號函詢本
    市私立劍橋幼兒園被拆除雜項工作物：營業爐、遊樂設施、
    廣告看板、空氣調節設施，係屬可遷移設備，爰本次會議不
    做討論」等詞（見原審卷一第170頁）；佐以劍橋幼兒園於
    原審提出之系爭雜項工作物照片（見原審卷二第12至15頁、
    第20至21頁、第26至28頁、第68至71頁），可知系爭雜項工
    作物係為經營幼兒園之目的而裝設在系爭建物之相關設備，
    倘系爭建物需遷移或另做其他使用時，亦得以適當方式拆除
    之，而不影響系爭建物之經濟價值或使用效能。上訴人復無
    舉證證明系爭雜項工作物客觀上與系爭建物有何非毀損不能
    分離或分離需費過鉅之情形，是難認系爭雜項工作物已附合
    為系爭建物重要成分，上訴人自不得依土地徵收條例第31條
    規定請求被上訴人給付系爭雜項工作物之補償費。
　⒊又依桃園市政府工務局106年7月12日桃工用字第1060025461
    號函所載：「...三、經洽本府地政局及桃園市桃園區小檜
    溪暨埔子自辦市地重劃區重劃會調閱當時查估調查表及照片
    等資料，有關貴事務所來函檢附資料，本局審視後意見如下
    ：㈠、關於『本市私立劍橋幼兒園被拆除雜項工作物設備：營
    業爐竈、遊樂設施、廣告看板、空氣調節設備』一節，係依
    據『土地徵收條例』第34條第1項第3 款『...經營設備等必須
    遷移者』辦理，按該條例第34條第2 項規定訂定『土地徵收遷
    移費查估基準』查估遷移費』」等語（見原審卷一第302頁）
    ；以及財團法人中國生產力中心108年8月15日中技字第1080
    006893號函表示：「...簡言之如依市政府規定營業設備有
    加工製造行為之廠商，設備遷移可計算拆裝、吊、運等費用
    ，其他非加工製造業者僅計運費；而本案小檜溪暨埔子自辦
    重劃會因考量相關營業設備高度及重量等問題，參照土地徵
    收條例第34條立法精神以從優方式，以市政府規定有加工製
    造行為之廠商，計算相關拆裝、吊、運等設備遷移費用」等
    語（見原審卷三第8至9頁）；佐以上訴人就劍橋幼兒園已於
    105年8月18日領取遷移費、營業損失補償費共349萬9,156元
    一情不為爭執乙情（本院卷二第363、417頁），堪認劍橋幼
    兒園就系爭雜項工作物之拆遷，業已自被上訴人領取遷移費
    ，其猶依土地徵收條例第31條規定，請求被上訴人按系爭雜
    項工作物之重建價格給付補償費882萬2,200元，自難准許。
　㈢李堃弘不得請求被上訴人給付系爭消防、消雷設備補償費及
    獎助金共519萬5,069元。
　⒈依拆遷補償條例第6條：「應拆除合法建築改良物拆除時，其
    內部附著之固定設備裝潢（評點表另有規定者外）按重建價
    格估定之。」；「合法建築改良物自動拆除者，按建築改良
    物查估補償金額加發五成獎助金」，拆遷補償條例第10條亦
    有明定。上訴人主張被上訴人應依上開規定給付拆除系爭消
    防、消雷設備之補償費及獎助金，自應就系爭消防、消雷設
    備未經納入被上訴人據以給付補償費之評點表乙情，負舉證
    之責。
  ⒉稽諸桃園市政府工務局106年5月11日會議紀錄表所載：「有
    關本府（地政局）106年4月13日府地重字第1060084590號函
    詢李正雄所有坐落三民路158、160號消防及消雷設備，依據
    本市評點基準表補償價格已納入考量計價，係屬建築物主體
    構造，補償價格包含消防及消雷，爰消防及消雷設備不宜重
    複補償。」等語（見原審卷一第170頁）；輔以桃園市政府
    工務局106年7月12日桃工用字第1060025461號函記載：「..
    .㈡關於『李正雄先生所有坐落三民路158、160號消防、消雷
    設備』一節，依據本條例制訂過程及精神，爰中央系統空調
    、昇降機（非載貨昇降機）、消防設備及建築基地內設備設
    施，其造價評點已包含於房屋主要構造點數內補償之。」等
    語（見原審卷一第302頁），堪認系爭消防、消雷設備確已
    納入桃園市政府評點基準表。上訴人徒以消防、消雷設備為
    建築法第10條所稱之建築物設備、桃園縣建築管理自治條例
    第31條所規範之建築物主要設備，而拆遷補償條例附件二之
    評點標準表未載明消防、消雷設備為建築物主要構造體項目
    （見本院卷一第231-235頁）為由，遽指系爭消防、消雷設
    備並未實際列入桃園市政府評點基準表而未迄給付補償費予
    李正雄云云，應不可採。
  ⒊末參被上訴人於104年12月25日發函說明載有系爭建物拆遷補
    償數額乃依桃園市政府104年12月22日府地重字第104033267
    7號函文辦理一情，並附具相關清冊，有該函文在卷可憑（
    見原審卷第95-121頁）；上訴人另就李正雄業於105年8月18
    日領取拆除獎勵金4,072萬1,541元乙節，亦表明不為爭執（
    見本院卷二第363、417頁），足認被上訴人已依桃園市政府
    評點基準表給付補償金及自拆獎助金，李堃弘自不得再為重
    複請求。
四、綜上所述，上訴人依市地重劃辦法第31條第1項、土地徵收
    條例第33條請求被上訴人給付劍橋幼兒園營業損失補償費36
    6萬2,340元；另依土地徵收條例第31條之規定，請求被上訴
    人給付劍橋幼兒園系爭雜項工作物補償費652萬2,200元；並
    依拆遷補償條例第6條、第10條之規定，請求被上訴人給付
    系爭消防、消雷設備補償費及獎助金共519萬5,069元予李堃
    弘，均無理由，不應准許。原審就上訴人請求被上訴人給付
    超過105萬3,560元本息及該部分假執行之聲請，為上訴人敗
    訴之判決，並無違誤，上訴意旨指摘原判決此部分不當，求
    予廢棄改判，為無理由，應駁回其上訴。原審就上開不應准
    許部分，判命被上訴人給付105萬3,560元本息部分，並為准
    、免假執行之宣告，容有未洽，附帶上訴意旨指摘原判決該
    部分不當，求予廢棄改判，為有理由，爰由本院廢棄改判如
    主文第三項所示。另上訴人於本院追加請求被上訴人給付劍
    橋幼兒園遊樂設施補償費230萬元本息，亦為無理由，應予
    駁回，其假執行之聲請，失所附麗，應併予駁回。
五、本件事證已臻明確，兩造其餘之攻擊或防禦方法及所用之證
    據，經本院斟酌後，認為均不足以影響本判決之結果，爰不
    逐一論列，併此敘明。
六、據上論結，本件上訴人之上訴及追加之訴均為無理由，被上
    訴人之附帶上訴為有理由，依民事訴訟法第449條第1項、第
    450條、第78條，判決如主文。
中　　華　　民　　國　　111 　年　　8 　　月　　9 　　日
                  民事第十八庭  
                      審判長法  官  黃明發  
                            法  官  林政佑
                            法  官  陳  瑜
　　　　　　　　　　　　　　
正本係照原本作成。
如不服本判決，應於收受送達後20日內向本院提出上訴書狀，其
未表明上訴理由者，應於提出上訴後20日內向本院補提理由書狀
（均須按他造當事人之人數附繕本）上訴時應提出委任律師或具
有律師資格之人之委任狀；委任有律師資格者，另應附具律師資
格證書及釋明委任人與受任人有民事訴訟法第466 條之1第1項但
書或第2項所定關係之釋明文書影本。如委任律師提起上訴者，
應一併繳納上訴審裁判費。
中　　華　　民　　國　　111 　年　　8 　　月　　10　　日

　　　　　　　　　　　　　　書記官　江怡萱